【裁判字號】    92,台上,3826
【裁判日期】    920711
【裁判案由】    妨害風化
【裁判全文】
最高法院刑事判決            九十二年度台上字第三八二六號
    上訴人  臺灣高等法院臺中分院檢察署檢察官
    被  告  甲○○
右上訴人因被告妨害風化案件，不服臺灣高等法院臺中分院中華
民國九十二年五月八日第二審更審判決（九十一年度重上更(二)字
第一七九號，起訴案號：臺灣臺中地方法院檢察署八十六年度偵
字第一二七一八號），提起上訴，本院判決如左：
    主  文
原判決撤銷，發回臺灣高等法院臺中分院。
    理  由
本件原判決以公訴意旨略稱：被告甲○○於民國八十六年四月二
十七日二十時許，持瑞士刀進入臺中縣龍井鄉○○○路○○巷○
號學生公寓（詳細地址詳卷），見女學生魯００（下稱魯女，姓
名、年籍均詳卷）一人在房，認有機可乘，即持刀欲強暴魯女，
嗣因魯女大聲呼救反抗，乃作罷匆匆逃逸而未得逞，嗣於八十六
年六月十日十二時許，始經警循線查獲，因認被告涉犯修正前刑
法第二百二十一條第三項、第一項之強姦未遂罪嫌等情。而經審
理結果，認被告被訴之罪嫌，並無積極證據足以證明，因而撤銷
第一審判決關於論處被告對於婦女以強暴，至使不能抗拒而姦淫
未遂部分，就該部分改判諭知被告無罪。
惟查：（一）認定犯罪事實所憑之證據，不以直接證據為限，間
接證據亦包括在內。告訴人魯女於警訊及偵審中一再指認被告即
係八十六年四月下旬某日二十時許，持瑞士刀著手強姦伊未遂之
犯罪行為人。其指訴與被告在警訊中供認：「在今年四月間某日
（詳細日期已忘）的晚上二十時許，我剛下班，喝了一點酒，就
持一把瑞士刀，因性慾突起，看到龍井鄉新東村○○○路○○巷
○號（門牌號碼詳卷）內樓上找尋獨居女學生，見一名女生（即
魯女）一人在房內，我就潛入持瑞士刀抵住該女子頸處，推她在
床上，正欲對她強暴時，因該名女子大喊救命且反抗，我情急之
下刀子在她臉頰劃了一刀後，急忙逃跑」、「（問：受害女子為
何人？）即到所指認與我對面之魯女」、「（問：對魯女施暴之
瑞士刀現在何處？）匆忙逃離遺落在現場，經魯女來之這把瑞
士刀」（見偵查卷第六頁背面至第九頁），大致相符。再以魯女
供稱：「雖然事隔半月，但我仍清晰記得該男子的長像以及特徵
，與當時之穿著，該男子身高約一六五公分，臉稍圓，膚白略胖
，操國語，當時著綠色上衣、白色球鞋，經我指認在警局之嫌犯
甲○○，確定他就是在四月下旬侵入我現住處對我施暴的男子無
誤。」（見八十六年偵字第一二七一八號偵查卷第十頁背面）、
「（問：你有無看清被告的臉？提示照片）是他，當時他未矇面
，戴眼鏡，拿瑞士刀抵著我的脖子，叫我不准喊、不准叫，否則
要殺我，我不管他，一直喊，他聽到有人腳步聲過來，他要走，
在走之前還在我臉上劃一刀」、「（問：那個人是否被告？命指
認被告甲○○）就是他沒錯，他直接把我推到床邊，並說不准喊
，不准叫，再叫要殺人」、「（當庭命被告說不准喊、不准叫，
再叫要殺人，問：是否歹徒的聲音）就是他」、「他下跪後有說
對不起」、「大約在晚上七點到八點間，我在一樓往二樓樓梯轉
角處打電話，他走上樓梯時，我在近距離約二、三十公分看見他
（因樓梯很窄），他往三樓上去，我以為他上去找同學，我還特
別由側面看他一眼，再繼續講了一陣子電話，講完電話回到房間
，被告躲在門後，見我進去就把我往床上推，我直覺反應與他拳
打腳踢並一面呼救，被告就拿出一把瑞士刀，抵住我脖子，並叫
我不要喊叫，如果再喊叫我就殺了你，我還是和他拼命，此時他
聽到有腳步聲就往一樓跑掉，我往三樓跑，房東才看見我臉上受
傷流血」、「（問：上次到院當庭指認被告是否確實？）他胖胖
的，約一百六十幾公分，戴一付眼鏡，應該沒錯」、「是我叫東
○○陪我去的，不是警察叫他去的，警察不知他要去」、「（問
：曾與被告交談過？）有的，在警局時我與被告交談過程中，警
察並沒有介入，被告有承認發生事實經過，在當天晚九點以後對
我及東○○承認」、「（問：前任法官傳你指認被告，現是否仍
確認是被告聲音？）確定」、「（問：有無任何事是六月十日做
筆錄前未告訴警方，而由被告與你們交談中說出來且與現場狀相
符？）東○○一時心軟放走被告之事，被告一眼即認出是東○○
放他走的，另外被告說進入我房間是因其他房間都是暗的，只有
我房間是亮著的，故進入我房間」、「（提示照片，仔細確認是
否被告？）確定是被告，因為我有正面看過他」、「第一次指認
十二點多至一點多，二點多時第二次指認，四點離開，七、八點
時又去指認一次，最後一次指認被告時，被告看到我就下跪，向
我說對不起，他對我說因剛與女友分手，心情沮喪，看到我一個
人在講電話，認為有機可乘」、「案發當時整棟樓是暗的，但我
房間的燈亮著，打電話的地方也有日光燈，也亮著，相對之下顯
得很亮」、「打電話的地方很亮，我才能清楚看到被告」（見第
一審卷第二八頁至第三十頁、第一一五頁至第一一六頁、第一八
五頁至第一八六頁、第二０六頁至第二０七頁），與證人東○○
、陳○○證稱：「因為我學妹魯女於八十六年四月二十七日晚二
十時許，遭不名男子持刀侵入施暴，我馬上攔阻該男子，在我和
他拉阻時，該男子對我求饒，我當時雖有些心軟，但只有我一人
在攔阻，不慎被該男子逃走，因我對該男子印象極深，所以前來
警局協助魯女指認該名男子」、「就是現在警局之嫌疑人甲○○
無誤」、「當晚七、八點我要拿東西還給被害人，走至一半聽見
被害人在喊救命，我走到被害人門前」、「當天我與他拉扯有拉
到他的眼鏡掉下來，未採集指紋，我去警察指認時，在我們未開
口前，被告已自己承認，並向警察說是我放他的，我們去時他自
己下跪的，警察沒有押著他」（東○○部分，見偵查卷第一三頁
背面、第一審卷第七五頁至第七八頁）、「（問：提示瑞士刀，
是否這把？被告有無承認刀是他的？）是的，當時有提示給被告
看，被告說是，故記載在筆錄上並在刀上按指印」、「（問：證
人東○○到現場時，被告曾說是東○○一時心軟將被告放走？曾
聽被告說過否？）案發當天處理時，東○○說過，我們都聽到，
當時魯女與東○○有與被告對話，因魯女與東○○想了解被告是
預謀或臨時起意，東○○向被告說那天放你走，為何又犯案，被
告又與魯女對話說，我看見你當時在講電話，我從你背後走過看
樓上沒人折返看房間門開著，我鑽進去，躲在門後，待魯女講完
電話，我就對他施暴，我們有聽到他對魯女講」、「四月二十七
日剛開始魯女並未提及臉上之劃傷，是被告在陳述魯女案情時，
表示說魯女臉上被劃一刀不是故意的，當時我不知魯女臉上有傷
，我下去問魯女，魯女稱報案時臉上有傷，但割得很薄，已用衛
生紙止血過了，因認傷勢輕微故沒向警方陳述有被劃傷，是被告
自己提出我們才回去求證」（陳○○部分，見第一審卷第一七三
頁至第一七五頁），相互印證，魯女及證人東○○與被告顯然曾
在光線明亮之處正面相視，而彼等在警局交談時，被告不但主動
對渠等下跪並坦承罪行，甚至向警方供出魯女及東○○未提及之
過程，若被告全然無辜，何以如此？又據卷內國軍台中總醫院被
告鑑定報告書所載：「被告高職畢業後曾交一位女友，維持了二
年，因雙方工作都忙，且女方在外縣市（嘉義）工作，兩人的感
情也就漸漸疏遠了」、「被告高職畢業後曾在外面鐵工廠持續工
作兩年，然後到電腦公司上班，半年後發生此案」（見更一卷第
一四五頁），如若屬實，即適與魯女供稱：「最後一次指認被告
時，被告看到我就下跪，向我說對不起，他對我說因剛與女友分
手，心情沮喪，看到我一個人在講電話，認為有機可乘」（見第
一審卷第二０六頁）合，若被告未向魯女透露此個人隱私之事
，魯女何以知悉？則由上開事證是否足以證明魯女及東○○對被
告之指認為真實，仍待查明，原判決就上開不利於被告之事證，
不予採納，未說明足以駁斥其真實性之具體理由，亦屬理由不
備。
（二）證人東○○於第一審及更(一)審雖一再當庭指認稱：「身高
      、體型差不多，臉的輪廓也一樣，只是當時他頭髮較少點
      ，類似平頭」、「髮型不太一樣，類似平頭」（見第一審
      卷第七五頁背面、更(一)卷第六三頁），惟就所稱之「類似
      平頭」究係多長，並未明確敘明。再由被告八十六年六月
      十二日為警查獲後警方及ＯＯ報拍攝之被告照片與其於八
      十六年四月二十一日參加友人慶生時拍攝之照片觀察（見
      偵查卷第二七頁至第二九頁），在相距一個半月之時間，
      被告頭髮長度似乎變化不大，則其在八十六年四月二十一
      日以後曾否修剪過頭髮？若是，其在同年月二十七日犯案
      時，髮型較短即非不無可能，原判決就此未加審認、查證
      ，即以：「觀之卷附被告被逮捕到案之照片及其於八十六
      年四月二十一日為友人慶生時所拍攝照片，被告當時均為
      中分髮型，明顯與平頭迥異之長髮，以一般人頭髮生長之
      速度，應無可能於四十餘日之期間內由平頭變成該中分長
      髮型」，說明魯女及目擊證人東○○之指認，有嚴重瑕疵
      。自屬率斷。
（三）魯女在警訊雖供稱案發時間為八十六年四月下旬某日（日
      期不詳）晚上八時許。惟嗣後在第一審則供稱：「大約在
      晚上七點到八點間」（見第一審卷第一一五頁），可見魯
      女對案發確實時間之記憶並非明確。則被告於第一審所提
      出之電話通聯紀錄（見原審卷第二二頁）雖顯示00000000
      0號呼叫器，曾於八十六年四月二十七日二十時二十三分
      二十二秒、四十八秒各接獲00000000號電話之呼叫，0000
      0000號電話則於同日二十時二十四分二十八秒及二十四分
      五十一秒，與00000000號電話通話各十三秒及一分零九秒
      。惟一致供稱於上開時間以前述電話通話之被告及證人許
      ○○，就彼等因何事通話，所敘南轅北轍（被告稱：因許
      ○○欠伊錢，伊叫他領薪水後還伊五千元，又談及每年母
      親節均有辦義賣，許某問伊要不要參加，許○○則稱：伊
      公司要組電腦，叫被告過來看，見第一審卷第七六頁背面
      、第七七頁），原判決未審認、調查000000000號呼叫器
      、00000000號及00000000號電話究係何人承租使用？電話
      裝機於何處？被告當時任職之電腦公司每日究係何時下班
      ？該00000000號電話裝機處距魯女被害處相距車程若干？
      00000000號電話於八十六年四月二十七日二十時二十四分
      二十八秒與00000000號電話撥通通話後，為何祇通話十三
      秒即掛斷，過十秒後又再撥打？即以：「被告與許○○年
      齡相仿，其交往關係未必為家人所確知，衡情前開電話通
      聯時間既達一分鐘以上，應非被告以外之家屬所為。則被
      告於家中以電話與許○○交談之前後，是否能於極短時間
      內，往、返赴魯女居處對魯女為侵害，亦堪置疑」，為有
      利於被告之認定，自屬未盡證據調查之能事。以上，或係
      檢察官上訴意旨所指摘，或屬本院得依職權調查之事項，
      應認原判決仍有撤銷發回更審之原因。又被告行為後刑法
      第二百二十一條、第二百二十二條之罪，業於八十八年四
      月二十一日修正公布，同年月二十三日生效，案經發回，
      如認被告應受有罪之判決，應注意比較適用，附此指明。
據上論結，應依刑事訴訟法第三百九十七條、第四百零一條，判
決如主文。
中    華    民    國   九十二   年  七  月   十一     日
                              最高法院刑事第一庭
                                  審判長法官施文仁
                                        法官林永茂
                                        法官蕭仰歸
                                        法官賴忠星
                                        法官張清埤
      右正本證明與原本無異
                                              書記官
中    華    民    國    九十二  年  七  月   十七     日

                                                      Ａ

司法院資訊處製作；財團法人民間司法改革基金會備份。
